臺灣新北地方法院民事判決　　　　　　 110年度簡上字第86號
上　訴　人　廖羚雅　

被上訴人　　仲信資融股份有限公司

法定代理人　張銘聰　
訴訟代理人　林奕宏　
上列當事人間請求給付分期付款買賣價金事件，上訴人對於中華
民國109 年11月30日本院三重簡易庭109 年度重簡字第224 號第
一審判決提起上訴，經本院於110 年9 月15日言詞辯論終結，判
決如下：
    主  文
上訴駁回。
第二審訴訟費用由上訴人負擔。
    事  實
一、被上訴人主張：上訴人於民國107 年12月3 日向訴外人圓方
    生技有限公司（下稱圓方公司）購買美容商品及課程，並簽
    立訂購契約（下稱系爭訂購契約）、分期付款申請表及約定
    書（下稱系爭分期付款契約），約定價金採分期付款方式支
    付，分期總價新臺幣（下同）253,008 元，自108 年1 月5
    日起至109 年12月5 日分24期付款，每期付款10,542元，被
    上訴人並同意圓方公司將其請求被上訴人支付分期價款之應
    受帳款債權讓與被上訴人，詎上訴人僅付款2 期共21,084元
    ，即未再付款，依約視為全部到期，尚欠231,924 元未付，
    迭經催討，均置之不理，爰依分期付款買賣及債權讓與之法
    律關係，請求上訴人給付231,924 元，及自108 年3 月5 日
    起至清償日止，按年息20％計算之利息。
二、上訴人則以：上訴人已於107 年12月24日親至圓方公司解除
    或終止契約，並以上訴理由繕本送達被上訴人為解除或終止
    系爭訂購及分期付款契約之意思表示，又系爭訂購契約解約
    辦法中「於課程實施後因買方任意終止本契約，退費時應扣
    除已接受服務之費用（含附贈之課程、依原價扣除），並扣
    除已提領並拆封支付屬商品金額（含附贈之商品、依原價扣
    除）…」之條款，違反誠信原則，對消費者顯失公平，依消
    費者保護法第12條規定，應屬無效，再圓方公司未向上訴人
    解釋課程/ 產品是否為附贈之課程/ 產品及其價值，而詐欺
    上訴人，爰依民法第92條規定撤銷受圓方公司詐欺而為之意
    思表示，另圓方公司並未給予合理期間供上訴人審閱系爭分
    期付款契約條款內容，系爭分期付款契約應屬無效等語資為
    抗辯。
三、原審為被上訴人部分勝訴之判決，判命上訴人給付208,916
    元，及自108 年10月19日起至清償日止，按年息5 ％計算之
    利息，駁回被上訴人其餘請求，被上訴人就其敗訴部分未聲
    明不服已告確定，非本院第二審審理範圍。上訴人就其敗訴
    部分提起上訴，並聲明：⒈原判決不利於上訴人之部分廢棄
    。⒉上開廢棄部分，被上訴人於第一審之訴駁回。被上訴人
    則聲明：上訴駁回。
四、被上訴人主張上訴人於107 年12月3 日向圓方公司購買美容
    商品及課程，並簽立系爭訂購及分期付款契約後，上訴人僅
    付款2 期共21,084元，即未再付款等事實，業據提出系爭訂
    購及分期付款契約、分期付款繳款明細等為證（見支付命令
    卷第9 頁至第11頁、原審卷第69頁、本院卷第95頁、第96頁
    ），且為上訴人所不爭執，堪信為真實。
五、被上訴人另主張上訴人應給付分期付款價金等節，則為上訴
    人所否認，並以前詞置辯。經查：
  ㈠系爭訂購及分期付款契約是否業經上訴人解除或終止？
  ⒈上訴人以上訴理由狀繕本送達向被上訴人為解除或終止之意
    思表示，不生解除或終止契約之效力：
  ①按債權讓與係以移轉特定債權為標的之契約，其受讓人固僅
    受讓債權，而非承受契約當事人之地位（最高法院87年度台
    抗字第630 號裁定參照）。當事人之一方將其因契約所生之
    權利義務，概括的讓與第三人承受者，係屬契約承擔，與單
    純的債權讓與不同（最高法院73年台上字第1573號裁判參照
    ）。債權之讓與，乃債權人將其權利讓與第三人之謂，與契
    約當事人，將契約上之權利義務，概括移轉予第三人者不同
    。前者，受讓人僅取得權利，不負擔義務；而後者，受移轉
    人則取得移轉人契約上之權利及義務（最高法院83年度台上
    字第428 號判決參照）。契約主體之變更，屬於更改或契約
    承擔之性質（最高法院69年台上字第2183號裁判參照）。
  ②觀之系爭分期付款契約約定「應收帳款轉讓：申請人及其連
    帶保證人於簽約時已充分知悉並同意，於本分期付款買賣申
    請，經仲信資融股份有限公司審核通過後（以下稱受讓人）
    ，賣方（以下稱特約商）即將請求支付分期價款之權利、標
    的物之所有權及其附屬權利、以及依本契約所生之其他一切
    權利與利益等，讓與仲信資融股份有限公司及其受讓人，同
    時授權受讓人管理帳務，不另為書面通知；受讓人對於本契
    約是否生效保有最終同意權；一經受讓人審核同意，將由受
    讓人於扣除手續費及相關費用後，一次付款予特約商，以為
    收買應受帳款債權，申請人及其連帶保證人知悉並同意分期
    款項應依約繳付仲信資融股份有限公司」、「標的物瑕疵處
    理與風險負擔：申請人知悉受讓人非商品之進口人、出售人
    或經銷人，亦非服務提供人，並且有關本應受帳款之買賣或
    勞務等瑕疵擔保，以及贈品、保固、保險、保證、售後服務
    與其他法律上及契約上所生糾紛，應由特約商或提供勞務者
    承擔」等節（見本院卷第95頁、第96頁），可知被上訴人僅
    單純受讓系爭分期付款契約之應收帳款債權，並不負擔系爭
    訂購及分期付款契約之義務，係屬債權讓與，非屬概括承受
    系爭訂購及分期付款契約一切權利義務之契約承擔，亦不涉
    契約主體之變更，被上訴人自未承受系爭訂購及分期付款契
    約當事人之地位，則上訴人以上訴理由狀繕本送達向非屬契
    約當事人之被上訴人為解除或終止系爭訂購及分期付款契約
    之意思表示，自不生解除或終止契約之效力。
  ⒉上訴人主張已於107 年12月24日親至圓方公司解除或終止契
    約，為被上訴人所否認，上訴人復未舉證已向圓方公司為解
    除或終止系爭訂購及分期付款契約之意思表示，且該意思表
    示已達到圓方公司，當不能逕認系爭訂購及分期付款契約業
    經上訴人解除或終止。
  ⒊系爭訂購及分期付款契約既未經上訴人解除或終止，則有關
    系爭訂購契約解約辦法中買方解約或終止契約後之退費條款
    是否違反誠信原則而屬無效之爭點，本院即無庸再予審究。
  ㈡上訴人得否依民法第92條規定撤銷意思表示？
  ⒈按因被詐欺或被脅迫而為意思表示者，表意人得撤銷其意思
    表示。前條之撤銷，應於發見詐欺或脅迫終止後，一年內為
    之，民法第92條第1 項、第93條分別定有明文。當事人主張
    其意思表示係因被詐欺或脅迫而為之者，應就其被詐欺或被
    脅迫之事實，負舉證之責任（最高法院21年上字第2012號裁
    判參照）。被詐欺而為意思表示者，依民法第92條第1 項之
    規定，表意人固得撤銷其意思表示，惟主張被詐欺而為表示
    之當事人，應就此項事實負舉證之責任（最高法院44年台上
    字第75號裁判參照）。民法第93條之期間係法定除斥期間，
    其時間經過，撤銷權即告消滅，縱未經當事人主張或抗辯，
    法院亦應依職權予以調查審認，以為判斷之依據（最高法院
    88年度台上字第1236號判決參照）。
  ⒉上訴人抗辯因被圓方公司詐欺而為系爭訂購及分期付款契約
    之意思表示，為被上訴人所爭執，上訴人復未舉證以實其說
    ，尚難遽認上訴人抗辯之事實為真，又被上訴人既未承受系
    爭訂購及分期付款契約當事人之地位，上訴人以上訴理由狀
    送達向非屬契約當事人之被上訴人為撤銷系爭訂購及分期付
    款契約之意思表示，自不生撤銷意思表示之效力，另上訴人
    自陳在第三次課程時，當下意識到被訛詐，因認圓方公司無
    良惡劣，即未再使用後續課程云云（見原審卷第45頁至第46
    頁），而上訴人第三次即最後一次使用課程日期係107 年12
    月21日，此經上訴人、證人即本件業務人員潘冠霖於原審陳
    述明確（見原審卷第101 頁、第137 頁），足見上訴人於10
    7 年12月21日即已發現其所指詐欺情事，卻遲至110 年1 月
    18日始以上訴理由狀主張撤銷其意思表示，已逾1 年之除斥
    期間，其撤銷權縱曾存在亦已消滅，不得再為撤銷。
  ㈢上訴人主張圓方公司未給予合理審閱期間，系爭分期付款契
    約無效，有無理由？
  ⒈按企業經營者依消保法第11條之1 規定，於與消費者訂立定
    型化契約前，應有合理期間供消費者審閱全部條款內容，並
    應依同法第13條第1 項規定，向消費者明示定型化契約條款
    之內容。前者係為維護消費者知的權利，使其於訂立定型化
    契約前，經由相當期間之審閱，有充分了解定型化契約條款
    之機會；後者則係明定企業經營者明示告知定型化契約條款
    內容之義務。企業經營者如主張符合上開規定之事實者，就
    其事實負舉證責任，同法第17條之1 定有明文（最高法院10
    6 年度台上字第2097號判決參照）。企業經營者與消費者訂
    立定型化契約前，應有30日以內之合理期間，供消費者審閱
    全部條款內容。違反前項規定者，其條款不構成契約之內容
    。但消費者得主張該條款仍構成契約之內容。中央主管機關
    得選擇特定行業，參酌定型化契約條款之重要性、涉及事項
    之多寡及複雜程度等事項，公告定型化契約之審閱期間，消
    費者保護法第11條、第11條之1 固有明文。惟上開審閱期間
    之規定係為保護消費者所設，使其於訂立定型化契約前，有
    充分了解定型化契約條款之機會，如消費者已有詳細審閱契
    約之機會，該條之保護目的即屬已達，故消費者審閱定型化
    契約條款內容之期間，雖未達規定期間，倘企業經營者未有
    妨礙消費者事先審閱契約之行為，消費者有充分了解契約條
    款之機會，而同意與企業經營者成立契約關係，並選擇放棄
    其審閱期間，法律並無禁止消費者拋棄此部分權利之限制，
    基於私法自治及契約自由之原則，尚無不可，對於該定型化
    契約之效力自不生影響。
  ⒉依系爭分期付款契約聲明暨同意事項記載「茲聲明本表正面
    及背面全部分期付款約定書條款，均經本人於合理期間審閱
    無誤，且充分了解並同意，特確認簽章如下：申請人廖羚雅
    」等情（見本院卷第95頁），上訴人既有一定之智識程度及
    社會經驗，上開聲明暨同意事項之記載又位在上訴人簽名欄
    位之緊鄰上方，使用文字尚屬平易，應無閱讀及理解之困難
    ，理性之消費者當會對該記載有相當之注意及理解，足認上
    訴人已充分了解其有審閱期間及審閱契約條款之權利，衡情
    若非上訴人在訂立系爭分期付款契約前，已於合理期間審閱
    契約條款內容，而有充分了解契約條款之機會，上訴人豈有
    在上揭欄位就此簽名確認之理，縱上訴人審閱契約條款之期
    間，未達瘦身美容定型化契約應記載事項及不得記載事項規
    定之7 日，但上訴人既知悉其有要求審閱期間之權利，仍依
    其簽約當時之個人考量及其他情況，自行選擇在上揭欄位簽
    名，而同意與圓方公司成立契約，形同自願放棄審閱期間之
    權利，否則上訴人自會當場提出異議或質疑，甚或要求將契
    約條款攜回審閱，而非同意當場簽約。準此，上訴人既已有
    合理期間審閱契約條款內容，而有充分了解契約條款之機會
    ，並自願放棄審閱期間之權利，而同意與圓方公司成立契約
    ，消費者保護法規定審閱期間之保護目的即已達，無違該審
    閱期間規定保護消費者之意旨，自不影響系爭分期付款契約
    及其定型化契約條款之效力。
  ⒊況依消費者保護法第11條之1 第3 項規定，倘企業經營者於
    訂約前，未予消費者合理之審閱期間，亦僅生由企業經營者
    單方所預先擬定之定型化契約條款，不構成契約之內容，非
    謂當事人間之契約關係不成立或無效，且當事人個別磋商條
    款及個別約定內容仍屬有效。至於因定型化契約條款未能列
    為契約內容之事項，應視兩造間契約之性質，依相關法律規
    定補充之（最高法院98年度台上字第168 號判決參照）。是
    縱圓方公司果真違反消費者保護法第11條之1 第1 項規定，
    其法律效果僅係系爭分期付款契約之定型化契約條款不構成
    契約內容，上訴人與圓方公司間成立之系爭分期付款契約不
    因此無效，不妨害系爭分期付款契約之效力，亦無礙其中個
    別磋商條款及個別約定內容（即現金價、期數、期付款、分
    期總價等）之效力，仍構成系爭分期付款契約之內容，至於
    定型化契約條款不構成契約內容之部分，則應依民法債編第
    一節買賣及特種買賣等相關規定加以補充。綜上，上訴人主
    張圓方公司未給予合理審閱期間，系爭分期付款契約無效，
    自非有理。
  ㈣被上訴人得否請求上訴人給付分期付款價金？金額若干？
  ⒈上訴人應給付208,916 元價款：
    按企業經營者與消費者分期付款買賣契約應以書面為之。前
    項契約書應載明下列事項：一、頭期款。二、各期價款與其
    他附加費用合計之總價款與現金交易價格之差額。三、利率
    。企業經營者未依前項規定記載利率者，其利率按現金交易
    價格週年利率百分之五計算之。企業經營者違反第2 項第1
    款、第2 款之規定者，消費者不負現金交易價格以外價款之
    給付義務，消費者保護法第21條定有明文。本件上訴人向圓
    方公司購買美容商品及課程，買賣總價為33萬元，經上訴人
    刷卡15,000元及付現85,000元，上訴人與圓方公司就剩餘價
    款230,000 元簽立系爭分期付款契約，有系爭訂購契約可考
    （見原審卷第69頁）。又系爭分期付款契約僅記載現金價23
    萬元、期數24期、期付款10,542元、分期總價253,008 元，
    並未記載各期價款與其他附加費用合計之總價款與現金交易
    價格之差額及利率，違反消費者保護法第21條第2 項第2 、
    3 款規定，依同法第21條第3 、4 項，上訴人不負現金交易
    價格即23萬元以外之價款給付義務，且利率應按現金交易價
    格週年利率5 ％計算之，扣除上訴人已支付之價款21,084元
    ，上訴人尚應給付208,916 元價款。
  ⒉被上訴人自108 年8 月5 日起得主張價款債權全部到期並請
    求上訴人支付全部價款：
  ①系爭分期付款契約第10條固約定「期限利益喪失：申請人如
    有延遲付款…等情事時，所有未到期分期價款視為提前全部
    到期，受讓人得不經催告，逕行要求申請人及其保證人立即
    清償全部債務」（見本院卷第96頁），但依民法第389 條規
    定「分期付價之買賣，如約定買受人有遲延時，出賣人得即
    請求支付全部價金者，除買受人遲付之價額已達全部價金5
    分之1 外，出賣人仍不得請求支付全部價金」，可知被上訴
    人必須於上訴人遲延給付之價款已達全部價金23萬元之1/5
    即46,000元時，始得主張價款債權全部到期，並請求上訴人
    支付全部價款，在此之前，上訴人之期限利益仍未喪失。
  ②上訴人於第1 、2 期即108 年1 月5 日、108 年2 月5 日各
    付款10,542元後，即未再付款，有分期付款繳款明細可按（
    見支付命令卷第11頁），則上訴人自第8 期期初即108 年8
    月5 日起遲延給付之價款已逾46,000元，被上訴人得自斯時
    起主張價款債權208,916 元全部到期，並請求上訴人支付全
    部價款208,916 元。從而，被上訴人請求上訴人給付208,91
    6 元，及自支付命令送達翌日即108 年10月19日起至清償日
    止，按年息5 ％計算之利息，洵屬有據。
六、綜上所述，被上訴人本於分期付款買賣及債權讓與之法律關
    係，請求上訴人給付208,916 元，及自108 年10月19日起至
    清償日止，按年息5 ％計算之利息，為有理由，應予准許。
    原審判命上訴人如數給付，並為假執行之宣告，並無不合。
    上訴意旨指摘原判決此部分不當，求予廢棄改判，為無理由
    ，應駁回其上訴。
七、本件事證已臻明確，兩造其餘攻擊防禦方法及證據，經審酌
    後與判決之結果不生影響，爰不一一論列。
據上論結，本件上訴為無理由，依民事訴訟法第436 條之1 第3
項、第449 條第1 項、第78條，判決如主文。
中    華    民    國   110    年    10    月    13    日
                  民事第六庭    審判長法  官  許瑞東
　
                                      法  官  黃信滿
　
                                      法  官  陳佳君
以上正本係照原本作成。
本判決不得上訴
中    華    民    國   110    年    10    月    13    日
                                      書記官  李淑卿